臺灣高等法院高雄分院刑事判決　　　　　　　　　九十二年度上訴字第一六八一號
　　上 訴 人　　臺灣高雄地方法院檢察署檢察官
　　上 訴 人
　　即 被 告　　乙○○
右上訴人因被告違反著作權法等案件，不服臺灣高雄地方法院八十九年度訴字第二七
四六號中華民國九十二年八月一日第一審判決（起訴案號：臺灣高雄地方法院檢察署
八十九年度偵字第一一五四二號），提起上訴，本院判決如左：
      主  文
原判決撤銷。
乙○○連續意圖銷售而擅自以重製之方法侵害他人之著作財產權，處有期徒刑拾月。
扣案之八路發財金紙參拾壹捆、八路發財金（未燙金）壹拾肆捆、八路包裝紙盒參個
，均沒收。
      事  實
一、乙○○以印製金紙販賣為業，明知如附件一所示之發財金箔紙圖樣、如附件二所
    示之發財金使用說明書，係甲○○擁有著作財產權之著作，竟基於營利之概括犯
    意，自民國（以下同）八十七年十月間起至八十九年一月間止，在高雄市○○區
    ○○路四六四之二號聯億行工廠內以自備機具，或利用不知情之大勵紙器股份有
    限公司人員，將如附件一所示圖樣重製成如附件三所示之發財金箔紙圖樣在八路
    發財金紙上，並將如附件二所示之文字及圖畫之說明書重製成附件四所示之發財
    金使用說明書，附於所重製金紙及包裝盒上一併使用，並在該店以每盒新台幣（
    以下同）一百廿五元之價格販賣予顧客，嗣於八十九年五月十五日十五時許，在
    前揭廠址為警查獲，並扣得八路發財金紙三十一捆、八路發財金（未燙金）十四
    捆、八路包裝紙盒三個。
二、案經甲○○訴由暨高雄市政府小港分局移送臺灣高雄地方法院檢察署檢察官偵查
    起訴。
      理  由
一、右揭事實，業據被告乙○○於警訊中坦承：八十八年十月份開始印製．．八十八
    年十一月初開始販賣給消費者，以每盒一百廿五元販售給不特定消費者等語（見
    八十九年五月十五日警訊筆錄），偵查中亦坦承「是八十七年十月開始印」（見
    八十九年度偵字第一一五四二號卷第十六頁背面）、「八十九年一月發現有人註
    冊，我就沒有再印刷」（見同前偵查卷第二十頁），及於原審審理中坦承「拿告
    訴人的作品做為參考，請印刷場修改」（見九十年八月一日原審審判筆錄）等語
    不諱，惟否認違反著作權法，辯稱：我所製作如附件三所示圖樣與告訴人如附件
    一所示著作不同，而如附件二所示之說明書係民間流傳之使用方法，告訴人之著
    作不具原創性，無著作性云云。惟查：
（一）按著作權法所規定之重製係指以印刷、複印、錄音、錄影、攝影、筆錄或其他
      方法直接、間接、永久或暫時之重複製作而言（著作權法第三條第一項第五款
      前段規定），既係重複製作，則必須以上述方法使原著作內容再現者方屬之。
      經比對如附件三所示圖樣與告訴人所有如附件一所示著作中，神明相貌固有不
      同，但旁述之「日夜進寶、八路招財」等字樣相同，僅字體不同，其他如元寶
      之光芒四射、神明腳踏七銅錢之編排，僅線條粗係、圓孔大小不同，其餘整體
      觀察其編排、角度、神像位置、表現圖樣、文字內容均相同，是被告乙○○就
      其如附件三所示作品，顯係仿造抄襲告訴人如附件一著作之有形重複製作，被
      告乙○○辯稱係不同著作云云，顯不足採。
（二）次按著作權法所稱之著作，係指屬於文學、科學、藝術或其他學術範圍之創作
      ，為著作權法第三條第一項第一款所明定。是凡具有原創性之人類精神上創作
      ，且達足以表現作者之個性或獨特性之程度者，即享有著作權，應受著作權法
      之保護。本件告訴人所有如附件二之說明書著作，固在表示一種使用方法，然
      前此使用方法並未以書面流通，僅係口耳相傳，告訴人將語言流傳之方法繪製
      成文字書面，就該書面文字而言即屬繪畫藝術及文字著作，被告乙○○就此辯
      稱不具原創性，顯不足採。而被告所作之如附件四說明書僅將如附件二所示說
      明書予以刪減一欄並變更說明字體，其餘如人物動作之表現、說明文字之編排
      、角度、位置與文字內容均相同，顯係仿造告訴人所有如附件二所示著作之有
      形重複製作。
（三）告訴人甲○○於八十四年六月十日取得之「發財金箔紙圖」著作權登記證明及
      「發財金使用方法」之證書及富神公司商標註冊證、八十五年五月五日民眾日
      報、八十五年五月九日大眾華報、八十五年六月六日民眾日報、八十五年六月
      十三日台灣時報等剪報影本在卷可查。是告訴人就其所有之著作財產權業於八
      十五年間即登報多次向外宣示，被告乙○○身為金紙同業，其辯稱不知著作權
      云云，顯不符常情，並有如附件三所示圖樣之八路發財金紙三十一捆、八路發
      財金（未燙金）十四捆、如附件四所示圖樣之八路包裝紙盒三個扣案可資佐證
      ，事證明確，被告乙○○所辯係卸責之詞，不足採信，其犯行已堪認定。
二、按刑法第二條第一項有關行為時法與裁判時法之比較，孰於行為人有利，應先就
    被告行為所犯之新刑法之罪，與所犯舊刑法之罪比較其輕重，以為適用之標準。
    且應就罪刑有關法定加減原因等一切情形，綜合其全部之結果而為比較，再適用
    有利於行為人之法律處斷。核被告乙○○意圖銷售而重製部分所為，係犯修正前
    即九十年十一月十二日修正之著作權法第九十一條第二項之罪。被告乙○○販賣
    部分所為，係違反修正前即九十年十一月十二日修正生效之著作權法第八十七條
    第二款之規定，而觸犯同法第九十三條第三款之罪。被告乙○○販賣部分起訴事
    實已及，本院就販賣部分亦應予審究。本件被告乙○○犯罪後，著作權法業九
    十二年七月十一日修正生效，被告乙○○所犯意圖銷售而重製部分，應就被告乙
    ○○行為時與裁判時之法律比較，被告乙○○上開重製行為，以修正前之舊法最
    有利於行為人，依刑法第二條第一項但書，被告乙○○意圖銷售而重製部分，應
    適用修正前之九十年十一月十二日修正之著作權法第九十一條第二項之規定論處
    。至被告乙○○販賣部分，新修正之著作權法第九十一條之一第一項其刑度較修
    正前之著作權法第九十三條第三款、第八十七條第二款之刑度為重，依刑法第二
    條第一項但書之規定，應適用有利於行為人之修正前之著作權法第九十三條第三
    款之規定論處。公訴人認被告乙○○係犯著作權法第九十四條之常業侵害著作權
    罪部分，公訴人於犯罪事實欄僅記載被告乙○○基於概括犯意，侵害他人著作權
    之犯行，並無被告以之為常業或賴此維生等記載，且被告乙○○係經營金箔紙印
    刷販賣為業，係有正當收入，是否專以常業犯罪，並非無疑，亦無證據證明被告
    乙○○係以重製告訴人著作財產權之犯罪為維生方法，公訴人認被告乙○○係犯
    著作權法第九十四條之常業罪，係屬誤會，其起訴法條應予變更。又被告乙○○
    利用不知情之印刷廠人員為重製之犯罪行為，係間接正犯。被告乙○○先後多次
    犯行，時間緊接、方法相同，觸犯構成要件相同之罪，顯係基於概括犯意為之，
    為連續犯，依刑法第五十六條之規定論以一罪。被告乙○○於印刷重製行為又販
    賣，其重製與販賣行為間，有方法結果之牽連關係，應依刑法第五十五條之規定
    從一重依重製罪處斷。
三、公訴意旨另以：被告乙○○明知如附表五之「八路」之商標圖樣業經富神企業有
    限公司〔以下簡稱富神公司〕向經濟部智慧財產局申請註冊登記，取得商標專用
    權，指定使用於念珠、香冥紙、祭祀用紙製假禮品等類之商標圖樣，而意圖營利
    之概括犯意以自備機具製作仿冒上開「八路」之商標，並連續多次販賣予不特定
    人，因認被告乙○○另涉有商標法第六十二條第一款、第六十三條之罪嫌。被告
    乙○○於原審否認違反商標法，辯稱：我印製「八路」時，不知係他人以註冊之
    商標，且八路財神為民間普遍信仰、祭祀之神衹，我主觀上認為「八路」亦係一
    般財神之稱呼，並無侵害商標專用權之故意等語。經查：
（一）商標法第三十七條第十款明文規定：「凡文字、圖形、記號或其聯合式，係表
      示申請註冊商標所使用商品之說明，或表示商品本身習慣上所通用之名稱、形
      狀、品質、功用者，不得申請註用」。其立法意旨，乃在維護同業間之公平競
      爭秩序，一般用於表示商品之品稱、形狀、品質、功用或說明文字、圖形等，
      由一家專用顯失公允。「商品之說明」，依社會一般通念，為商品本身之說明
      ，或與商品本身之說明有密切關連者。而所謂「習慣上所通用」，乃指一般製
      造、經銷該項商品者共同使用者而言，且祇需在事實上可認有此普通使用之習
      慣為己足，不以數目為標準。
（二）祭祀禮儀業者於祭祀用之香、蠟燭及香冥紙等商品上，皆習慣印製有喜神、財
      神或龍鳳等祈福討吉利之圖樣，於「香冥紙」上亦有依所祭拜之神明不同，而
      製造各種不同樣式，更有於香冥紙上印繪神明之圖像與封號名稱，依所印繪之
      神明圖像與封號名稱，即可直接清楚明白是祭拜何尊神明使用，而業者不論其
      神明圖樣印繪粗糙、簡陋或精緻、細膩，皆可清楚明確分辯出是何尊神明及何
      用途，而「八路財神」民間相傳乃為五路財神與文財神、和合二仙或福德正神
      、韓信使者合稱，而五路財神相傳為武財神趙公明與招寶天尊蕭昇、納珍天尊
      曹寶、招財使者鄧九公、利市仙翁姚少司合稱。八路財神又稱八路神，而五路
      財神另稱作五路神，故民間祭拜八路財神及五路財神亦有稱祭拜「八路」、「
      五路」，而祭拜時焚燒之紙錢亦分為「八路發財金」及「五路發財金」，此乃
      為民間之宗教信仰傳統。
（三）本案系爭註冊第00000000號「八路」商標，其商標圖樣中之中文「八
      路」二字乃為「八路財神」之習慣簡稱，亦係祭祀禮儀業者於「香冥紙」商品
      上習慣通用之標章與稱呼，「八路財神」與「文財神」、「武財神」、「五路
      財神」等財神皆為民間廟宇常見之神明，系爭商標係指定使用於「念珠、香冥
      紙、祭祀用紙製假禮品」，而「香冥紙」即為民間俗稱之「金紙」或「金銀紙
      」，「香冥紙」係為陰間天庭使用的貨幣，而且香冥紙更依據祭拜之神明不同
      ，而製造各種不同樣式之「香冥紙」，且於「香冥紙」上印有所祭拜之神明的
      圖樣與神明之封號名稱，此為業者之習慣。求財祭祀用之「香冥紙」分為有八
      路金（或稱八路發財金，為拜八路財神用）、文財金（拜文財神用）、武財金
      （拜武財神用）、五路金（或稱五路發財金，為拜五路財神用）、土地公金（
      或稱福德正神金，為拜土地公用）等，此等圖樣與名稱為祭祀禮業者於商品上
      習慣通用之標章，若為一廠商所專用，顯失公允。
（四）再者，被告乙○○所製造之「八路」字樣與告訴人註冊商標在案之「八路」之
      字體明顯不同，大小亦不同，二者間並不相近，消費者亦無誤認之虞，核與商
      標法第六十二條第一款之構成要件尚屬有間。
    綜上所述，「八路發財金」應為傳統之習慣用語，「八路」二字之用法與金紙本
    身具有相當之密切關聯性存在，係用以附記於商品上以表明商品之內容，屬商標
    法上所謂普通使用方法之適用，被告乙○○所製造之「八路」字樣與告訴人註冊
    商標在案之「八路」之字體明顯不同，大小亦不同，二者間並不相近，消費者亦
    無誤認之虞，被告乙○○應不構成違反商標法之罪，此外復查無其他積極確切証
    据証明被告乙○○有違反商標法之犯罪情事，其此部分犯罪尚屬不能証明，惟因
    公訴人認此部分與前揭論罪部分有方法結果相牽連之裁判上一罪關係，爰不另為
    無罪之諭知，附此敘明。
四、原審予以論科，固非無見，惟查：（一）告訴人所有附件二之使用說明應為附屬
    於附件一之著作，二者應屬一體，不能分割使用，故二者係屬一個著作權，原審
    認為是二個著作權，並認二者為同種想像競合之關係從一重處斷，尚有違誤。（
    二）被告乙○○於印刷重製行為又販賣，其重製與販賣行為間，有方法結果之牽
    連關係，應依刑法第五十五條之規定從一重處斷，檢察官起訴事實亦敘及販賣，
    原審未就販賣部分論處，亦有未洽。檢察官循告訴人聲請上訴謂被告乙○○應構
    成違反商標法罪，被告乙○○上訴否認犯罪，雖均無理由，惟原判決既有可議，
    自應予撤銷改判。審酌被告乙○○係告訴人之同行，且明瞭利用法律保障自身智
    慧財產權，見告訴人所經營之金紙業有商機，竟不顧智慧財產權，任意謀求自己
    私利而危害告訴人即著作權人市場利益等一切情狀，爰仍依原判量處有期徒刑十
    月。扣案之八路發財金紙三十一捆、八路發財金（未燙金）十四捆、八路包裝紙
    盒三個，為被告乙○○所有，且係供本件犯罪所用之物，業據被告乙○○於原審
    陳明在卷，並依刑法第三十八條第一項第二款之規定，併予宣告沒收。
五、被告乙○○經合法傳喚無正當理由於審判期日不到庭，依法不待其陳述而逕行判
    決。
據上論斷，應依刑事訴訟法第三百六十九條第一項前段、第三百六十四條、第二百九
十九條第一項前段、第三百條、第三百七十一條，修正前著作權法第九十一條第二項
、第九十三條第三款，刑法第十一條前段、第二條第一項但書、第五十五條、第五十
六條、第三十八條第一項第二款，判決如主文。
本案經檢察官張其主到庭執行職務。
中    華    民    國      九十三      年      一  月       十三     日
                              臺灣高等法院高雄分院刑事第九庭
                                  審判長法官  張明松
                                        法官  任森銓
                                        法官  張盛喜
右正本證明與原本無異。
如不服本判決應於收受本判決後十日內向本院提出上訴書狀，其未述上訴理由者，
並得於提起上訴後十日內向本院補提理由書狀（均須按他造當事人之人數附繕本)「
切勿逕送上級法院」。
                                      書記官  楊茱宜
中    華    民    國      九十三      年      一      月       十三     日
附錄：本判決論罪科刑法條：
修正前著作權法第九十一條第一項
擅自以重製之方法侵害他人之著作財產權者，處六月以上三年以下有期徒刑，得併科
新臺幣二十萬元以下罰金。
意圖銷售或出租而擅自以重製之方法侵害他人之著作財產權者，處六月以上五年以下
有期徒刑，得併科新臺幣三十萬元以下罰金。
